臺灣士林地方法院民事判決　　　　　　　 93年度訴字第985號
原　　　告　丙○○
　　　　　　戊○○
上　一　人
訴訟代理人　乙○○
被　　　告　保證責任台北縣淡水信用合作社
法定代理人　甲○○
訴訟代理人　林明珠　律師
被　　　告　庚○○
　　　　　　丁○○
　　　　　　　　　　6樓
上　一　人
訴訟代理人　己○○
上列當事人間分割共有物事件，本院於民國94年3 月25日言詞辯
論終結，判決如下：
    主  文
兩造共有臺北縣淡水鎮○○段一一八、一一九地號土地、望高樓
段三五五地號土地准予變賣，所得價金，按兩造應有部分之比例
分配之。
原告其餘之訴駁回。
訴訟費用由原告丙○○、戊○○、被告保證責任台北縣淡水信用合
作社、庚○○、丁○○各負擔四十八分之三、四十八分之三、七十
二分之六十一、一百四十四分之一、一百四十四分之三。
    事實及理由
一、被告庚○○、丁○○未於最後言詞辯論期日到場，核無民事
    訴訟法第386 條各款所列情形，爰依原告之聲請，由其一造
    辯論而為判決。
二、原告起訴主張：坐落臺北縣淡水鎮○○段118 、119 地號土
    地、望高樓段355 地號土地（下稱系爭118 、119 、355 地
    號土地）為兩造所共有，原告丙○○、戊○○、被告保證責
    任台北縣淡水信用合作社、庚○○、丁○○應有部分各為48
    分之3 、48分之3 、72之61、144 分之1 、144 分之3 。系
    爭118 、119 、355 地號土地並無不能分割之情事，亦未定
    有不分割之期限。兩造經台北縣政府地政處調處無法達成分
    割協議，爰訴請裁判分割系爭118 、119 、355 地號土地。
    又系爭118 、355 地號土地應予變價分割，系爭119 地號土
    地應予原物分割，其分割方法為如附圖所示A 、B 、C 、D
    、E 部分各分歸原告丙○○、戊○○、被告丁○○、庚○○
    、保證責任台北縣淡水信用合作社所有。並聲明：(一)系爭11
    8 、355 地號土地予以變價分割。系爭119 地號土地分割方
    法為如附圖所示A 、B 、C 、D 、E 部分各分歸原告丙○○
    、戊○○、被告丁○○、庚○○、保證責任台北縣淡水信用
    合作社所有。(三)被告應協同原告就分割結果辦理分割登記。
三、被告保證責任台北縣淡水信用合作社則以：依原告之分割方
    案，被告分得裡地部分，且形狀不規則，有欠公平。又系爭
    119 地號土地面積不大，勉強原物分割，D 、E 部分將形成
    畸零地，有害經濟效益。系爭118 、119 、355 地號土地均
    應予變價分割等語，資為抗辯。被告庚○○辯稱：被告分得
    之土地面積太小，無法利用等語。被告丁○○則陳稱：對分
    割方案無意見，公平就好等語。
四、兩造不爭執之事實：
    系爭118 、119 、355 地號土地為兩造所共有，原告丙○○
    、戊○○、被告保證責任台北縣淡水信用合作社、庚○○、
    丁○○應有部分各為48分之3 、48分之3 、72之61、144 分
    之1 、144 分之3 。系爭118 、119 、355 地號土地並無不
    能分割之情事，亦未定有不分割之期限。
五、得心證之理由：
  (一)按各共有人，得隨時請求分割共有物。但因物之使用目的不
    能分割或契約訂有不能分割之期限者，不在此限；共有物之
    分割，依共有人協議之方法行之。分割之方法，不能協議決
    定者，法院得因任何共有人之聲請，命為左列之分配：一、
    以原物分配於各共有人。二、變賣共有物，以價金分配於各
    共有人；民法第823 條第1 項、第824 條第1 項、第2 項分
    別定有明文。系爭118 、119 、355 地號土地為兩造所共有
    ，原告丙○○、戊○○、被告保證責任台北縣淡水信用合作
    社、庚○○、丁○○應有部分各為48分之3 、48分之3 、72
    之61、144 分之1 、144 分之3 。系爭118 、119 、355 地
    號土地並無不能分割之情事，亦未定有不分割之期限，為兩
    造所不爭執，原告請求分割共有物，自無不合。
  (二)系爭118、119地號土地其共有人及應有部分均相同，惟被告
    保證責任台北縣淡水信用合作社、庚○○陳明不同意為合併
    分割，自不得為合併分割（最高法院85年台上字第2483號判
    決意旨參照），合先敘明。
　(三)按裁判分割共有物，須斟酌各共有人之利害關係、使用情形
　　、共有物之性質及價值、經濟效用，符合公平經濟原則，其
  　分割方法始得謂為適當（最高法院90年度台上字第1607號判
    決意旨參照）。又分割共有物究以原物分割或變價分割為適
    當，法院應斟酌當事人意願、共有物之使用情形、經濟效用
    及全體共有人之利益等情形而為適當之分割，不受共有人所
    主張分割方法之拘束（最高法院88年度台上字第600 號判決
    意旨參照）。系爭118 、119 、355 地號土地面積各僅30.5
    0 平方公尺、918 平方金尺、174.67平方公尺（見本院卷第
    17至22頁），若採原物分割，原告戊○○、丙○○、被告庚○○、丁○○各僅分得系爭118 地號土地面積2.22平方公尺
    、2.22平方公尺、0.25平方公尺、0.74平方公尺，被告庚○○僅分得系爭119 地號土地面積6.37平方公尺，原告戊○○
    、丙○○、被告庚○○、丁○○各僅分得系爭355 地號土地
    面積10.92 平方公尺、10.92 平方公尺、1.21平方公尺、3.
    62平方公尺，上開被告所分得之土地面積實屬過小而不能利
    用，有損土地之經濟效用。又被告庚○○已稱分得之土地面
    積太小，無法利用等語。而分得最大土地面積之被告保證責
    任台北縣淡水信用合作社亦主張變價分割。又系爭119 地號
    土地係編定為住宅區，其上僅有菜圃及一貨櫃屋，有台北縣
    淡水鎮公所函（見本院卷第117 頁）、勘驗筆錄（見本院卷
    第96頁）各乙件在卷可稽。本院斟酌當事人意願、共有物之
    使用情形、經濟效用及全體共有人之利益等情形後，認系爭
    118 、119 、355 地號土地以原物分割，皆不可採，應予以
    變賣，所得價金各按應有部分比例分配予各共有人，始能使
    土地發揮最高之經濟上利用價值。從而，系爭118 、119 、
    355 地號土地應准予變賣，所得價金，按兩造應有部分之比
    例分配之。
　(四)按共有物分割之方法，法院斟酌各共有人之利害關係及共有
  　物之性質、價格，本有自由裁量之權，共有人訴請分割共有
    物，其聲明不以主張分割方法為必要，即令有所主張，法院
    亦不受其主張之拘束，不得以原告所主張之方法為不當，而
    為駁回分割共有物之判決。是原告所主張之分割方法，僅供
    法院參考而已，設未採其所主張之方法，亦非其訴之一部分
    無理由，故毋庸為部分敗訴之判決。（最高法院69年4 月15
    日第8 次民事庭會議決議參照）。本院就系爭119地號土地
    固不採原告之分割方法，惟此部分毋庸為其敗訴之判決，附
    此敘明。
　(五)按不動產共有人之一人或數人訴請分割共有物，經法院判准
  　為原物分割確定者，當事人之任何一造，均得依該確定判決
    單獨為全體共有人申請分割登記，毋待法院另行判命對造協
    同辦理分割登記，如訴請判命對造協同辦理分割登記，則欠
    缺權利保護要件（最高法院80年臺上字第1955號判例要旨參
    照）。原告另訴請被告協同其就系爭土地辦理分割登記，欠
    缺權利保護要件，且本院亦不採原物分割方法，應予駁回。
　(六)本件事證已臻明確，兩造其餘之攻擊防禦方法，核與判決之
  　基礎無影響，毋庸一一論述，併此敘明。
六、訴訟費用負擔之依據：民事訴訟法第80條之1 。
中　　華　　民　　國　　94　　年　　4 　　月　　8 　　日
                  民事第一庭  法  官  楊智勝
以上正本證明與原本無異。
如對本判決上訴須於判決送達後20日內向本院提出上訴狀。
中　　華　　民　　國　　94　　年　　4 　　月　　13　　日
                              書記官  黃王雅寬
